臺灣高等法院臺南分院刑事裁定
110年度抗更一字第1號
抗  告  人  臺灣臺南地方檢察署檢察官
受刑人  即
聲明異議人  陳永順



上列抗告人因受刑人聲明異議事件，不服臺灣臺南地方法院中華
民國109年11月17日所為裁定（109年度聲字第2122號），提起抗
告經裁定後，最高法院發回更審，本院裁定如下：
    主  文
原裁定撤銷。
聲明異議駁回。
    理  由
一、原裁定意旨略以：
  ㈠聲明異議意旨略以：異議人即受刑人陳永順前因盜匪案件經
    法院判處無期徒刑確定，入監執行後於民國90年9月24日假
    釋出監，嗣於假釋期間之92年故意犯預備強盜罪，經法院判
    處有期徒刑1年確定，上開假釋因而被撤銷，由臺灣臺南地
    方檢察署檢察官以92年執更卯字第868號執行指揮書執行殘
    刑，因上開另案有期徒刑1年於96年依減刑條例減為有期徒
    刑6月，依釋字第796號解釋意旨，受刑人因另犯輕罪被撤銷
    假釋之殘刑至少仍有25年刑期，除悖離特別預防原則外，並
    對獄政管理產生不利影響，有違平等、比例原則，為此對上
    開執行指揮書聲明異議等語。
  ㈡司法院釋字第796號解釋業於民國109年11月6日公布宣示：刑
    法第78條第1項本文規定：「假釋中因故意更犯罪，受有期
    徒刑以上刑之宣告者，於判決確定後6月以內，撤銷其假釋
    」，不分受假釋人是否受緩刑或6月以下有期徒刑之宣告，
    以及有無基於特別預防考量，使其再入監執行殘刑之必要之
    具體情狀，僅因該更犯罪受有期徒刑以上刑之宣告，即一律
    撤銷其假釋，致受緩刑或6月以下有期徒刑宣告且無特別預
    防考量必要之個案受假釋人，均再入監執行殘刑，於此範圍
    內，其所採取之手段，就目的之達成言，尚非必要，牴觸憲
    法第23條比例原則，與憲法第8條保障人身自由之意旨有違
    ，應自本解釋公布之日起失其效力。上開規定修正前，相關
    機關就假釋中因故意更犯罪，受緩刑或6月以下有期徒刑宣
    告者，應依本解釋意旨，個案審酌是否撤銷其假釋。
　㈢經查：
　⒈受刑人前揭盜匪案判處之無期徒刑，經入監執行，於90年9月
    24日假釋出監付保護管束（至100年9月23日期滿），嗣因其
    在假釋付保護管束期間，於92年1月8日故意犯預備強盜罪，
    經本院以93年度上訴字第253號判決處有期徒刑1年確定，嗣
    因中華民國九十六年罪犯減刑條例施行，由本院以96年度聲
    減字第1018號裁定減為有期徒刑6月，並諭知易科罰金之折
    算標準，於96年9月18日確定。法務部乃依刑法第78條第1項
    規定撤銷受刑人之前揭假釋，並以92年6月3日法矯字第0920
    018697號函通知檢察官，再經臺灣臺南地方檢察署檢察官於
    92年7月24日核發92年執更卯字第868號執行指揮書（下稱本
    件執行指揮書），指揮執行受刑人殘餘之無期徒刑等情，有
    上述各該判決、裁定、撤銷假釋通知函、執行指揮書及受刑
    人前科紀錄表可稽。
　⒉法務部未及依司法院釋字第796號解釋意旨，審酌特別預防需
    求之相關具體情狀，判斷有無使受刑人再入監執行殘刑之必
    要，僅以受刑人假釋中因故意更犯罪而受有期徒刑宣告，遽
    依刑法第78條第1項本文規定撤銷其假釋。然於上開解釋公
    布後，上開規定因部分違憲而失其效力，本件撤銷假釋處分
    即生適法性之瑕疵，致前述臺灣臺南地方檢察署檢察官據以
    指揮執行受刑人上述殘刑之適法性，同有瑕疵，尚非允當。
    聲明異議意旨執此指摘，為有理由，爰將本件執行指揮書撤
    銷，以為即時之司法救濟。
二、檢察官抗告意旨略以：
  ㈠本件聲明異議係對前因盜匪案件無期徒刑執行後假釋復經撤
    銷表示不服，惟對「撤銷假釋」之處分不服，依監獄行刑法
    第121條第1項後段，得於收受處分書之翌日起10日内向法務
    部提起復審；如對復審決定不服，依同法第134條第1項，應
    向監獄所在地或執行保護管束地之地方法院「行政訴訟庭」
    提起撤銷訴訟；又依同法第137條，關於假釋之審查、撤銷
    、復審審議及其相關事項之權限，已明定由法務部或由法務
    部委任所屬矯正署執掌，非本署檢察官或受囑託之地方檢察
    署檢察官為本件執行指揮時得審酌之權限事項。本件「撤銷
    假釋」之處分未經權責機關依上開規定撤廢前，其他機關本
    應尊重、推定具有法律效力，此乃法治國原則，毋待申論，
    從而檢察官依法務部92年6月3日撤銷假釋通知函（撤銷假釋
    之處分）製發本件執行指揮書，自難認有何違誤可言；又對
    於「撤銷假釋」之處分表示不服，已明定應提起復審救濟，
    如對復審決定不服，亦明定應向地方法院「行政訴訟庭」提
    起撤銷訴訟，適已揭示關於「撤銷假釋」處分之爭訟，本質
    上屬於行政案件無疑，則本件關於「撤銷假釋」處分之妥當
    性、適法性等實體爭議，從法制面觀察，非刑事訴訟法第48
    4條聲明異議所得審酌裁定之類型範圍。　　
  ㈡本件執行指揮書相關基礎事實，與釋字第796號解釋適用範圍
    不符，本件執行指揮書不受影響，因該解釋已經闡明，自該
    解釋公布之日起，刑法第78條第1項本文規定失其效力，本
    件執行指揮書係於92年7月24日製發，非於109年11月6日釋
    字第796號解釋公布後所為，又本件執行指揮書之依據為法
    務部92年6月3日撤銷假釋通知函（下稱上開處分），其作成
    之時，刑法第78條第1項本文規定尚未經釋字第796號解釋部
    分違憲失其效力，難認上開處分作成時，其認事用法有何違
    誤。從而基於法安定性原則、不溯及既往原則，自不應且不
    宜於17年後(時空環境已有不同），援引釋字第796號解釋，
    溯及主張上開處分有相關適法性爭議，並進而撤銷本件執行
    指揮書，其理甚明。　　
  ㈢本件聲明異議人於92年1月8日另故意犯預備強盜罪，嗣經法
    院於93年11月24日以93年度上訴字第253號判決處有期徒刑1
    年確定（下稱上開後案），顯非受「6月以下有期徒刑宣告
    者」之情形：上開後案嗣雖因中華民國九十六年罪犯減刑條
    例之施行，裁定減為有期徒刑6月，然並未因此更異、消滅
    本件聲明異議人前因後案曾受有期徒刑1年宣告之既存事實
    ，此與單純受「6月以下有期徒刑宣告者」之情形截然不同
    ，依釋字第796號解釋意旨，並非應再審酌是否撤銷其假釋
    之範疇。　　
　㈣縱使認為本件基礎事實與司法院大法官釋字第796號解釋相符
    ，然本於特別預防之考量，本件受刑人顯有再入監執行殘刑
    之具體情狀，上開處分並無違法不當，應予維持。本件考量
    受刑人於假釋期間再犯之案件，與撤銷假釋之案件，罪質相
    同，且係在假釋出監（90年9月24日）未逾1年4月再犯，不
    論在社會危害程度、再犯可能性及悔悟情形，均有相當負面
    評價，撤銷假釋處分適法且妥適。
　㈤綜上，本件執行指揮書並無違法或不當，原裁定難謂妥適，
    請求撤銷原裁定。
三、經查：
  ㈠本件原裁定以法務部未及依司法院釋字第796號解釋意旨，審
    酌特別預防需求之相關具體情狀，判斷有無使受刑人再入監
    執行殘刑之必要，僅以受刑人假釋中因故意更犯罪而受有期
    徒刑宣告，遽依刑法第78條第1項本文規定撤銷其假釋，並
    由檢察官核發本件執行指揮書執行無期徒刑之殘刑，難認適
    法，因認受刑人對於檢察官執行殘刑之指揮聲明異議，為有
    理由，而撤銷本件執行指揮書，固非無見。
  ㈡惟按司法院釋字第796號解釋固於109年11月6日揭示「刑法第
    78條第1項本文規定：『假釋中因故意更犯罪，受有期徒刑以
    上刑之宣告者，於判決確定後6月以內，撤銷其假釋。』不分
    受假釋人是否受緩刑或6月以下有期徒刑之宣告，以及有無
    基於特別預防考量，使其再入監執行殘刑之必要之具體情狀
    ，僅因該更犯罪受有期徒刑以上刑之宣告，即一律撤銷其假
    釋，致受緩刑或6月以下有期徒刑宣告且無特別預防考量必
    要之個案受假釋人，均再入監執行殘刑，於此範圍內，其所
    採取之手段，就目的之達成言，尚非必要，牴觸憲法第23條
    比例原則，與憲法第8條保障人身自由之意旨有違，應自本
    解釋公布之日起失其效力。上開規定修正前，相關機關就假
    釋中因故意更犯罪，受緩刑或6月以下有期徒刑宣告者，應
    依本解釋意旨，個案審酌是否撤銷其假釋」等旨。是撤銷受
    刑人之假釋，仍應基於特別預防考量，審酌受刑人再入監執
    行殘刑之必要等具體情狀，亦即審酌其對社會危害程度、再
    犯可能性、刑罰適應狀況及悛悔情形等情，不得僅因其於假
    釋中故意更犯罪，而受緩刑或6月以下有期徒刑宣告，即撤
    銷其假釋而使受刑人再入監執行殘刑。
　㈢本件受刑人前因違反懲治盜匪條例案件，經本院以77年度上
    重二訴字第480號認其共同意圖勒贖而擄人之犯行明確，因
    而維持第一審論處其無期徒刑，並宣告褫奪公權終身之判決
    ，駁回其在第二審之上訴，再經最高法院以77年度台上字第
    3503號判決駁回其上訴確定，於77年7月22日入監服刑，嗣
    於90年9月24日假釋出監付保護管束，假釋期滿為100年9月2
    3日。嗣於假釋期間故意犯共同預備強盜罪，經本院以93年
    度上訴字第253號判處有期徒刑1年確定。法務部乃於92年6
    月3日以上開處分撤銷前揭假釋，再經檢察官於92年7月24日
    核發本件執行指揮書，執行受刑人殘餘之無期徒刑。嗣受刑
    人所犯上開預備強盜罪，因符合中華民國九十六年罪犯減刑
    條例規定之減刑要件，經本院減為有期徒刑6月，並諭知易
    科罰金之折算標準確定等情，有相關判決、裁定、撤銷假釋
    通知函、執行指揮書及受刑人前科紀錄表可稽。
　㈣稽之卷内資料，法務部係以受刑人於假釋中違反保安處分執
    行法第74條之2第1、2款規定情節重大而准予撤銷假釋，有
    法務部92年6月3日法矯字第0920018697號在卷可按（原審卷
    第103頁）。原裁定認法務部僅係因受刑人於假釋期間再犯
    預備強盜罪，經判刑確定後，即依刑法第78條第1項規定撤
    銷其假釋云云，與卷内資料未盡相符，難認妥適。
　㈤再者，本院函詢法務部關於撤銷上開假釋處分之考量事由，
    該部表示：
　⒈按受保護管束人在保護管束期間内，違反應遵守事項且情節
    重大，檢察官得聲請撤銷保護管束之宣告；假釋中付保護管
    束者，典獄長得報請撤銷假釋，保安處分執行法第74條之2
    及第74條之3定有明文。核其立法理由略以：受保護管束人
    違反應遵守之事項，其情節重大者，足見保護管束處分已不
    能收效，得為刑法第92條第2項及（24年1月1日訂定）第93
    條第3項撤銷保護管束或假釋之事由。是以，依保安處分執
    行法撤銷假釋之考量事由，係以保護管束處分是否已達不能
    收效程度為依據，與司法院釋字第796號解釋意旨有別。
　⒉本件受刑人曾犯擄人勒贖罪經判處無期徒刑確定，於90年9月
    24日假釋出監，為刑法第93條第2項規定假釋中付保護管束
    之人，屆滿日期為100年9月23日。受刑人至執行保護管束機
    關報到時，臺灣臺南地方檢察署即明確告知受保護管束人應
    遵守事項，此有其於90年9月25日簽具之報到具結書可稽（
    本院卷第67頁)，惟竟於假釋出監不久之92年間，結夥3人共
    持偽造刑警證、手槍1支及手銬2付，冒充刑警並預備強盜，
    經同署檢察官提起公訴，有反覆實施相同或類似犯罪之具體
    情狀，足見保護管束處分已不能收效，經同署以其違反保安
    處分執行法第74條之2第1款、第2款規定且情節重大，函請
    臺灣臺南監獄報請法務部於92年6月3日以法矯字第09200186
    97號函撤銷假釋（本院卷第69至71、75頁)，於法無違。受
    刑人經依保安處分執行法撤銷假釋，且假釋中再犯之罪，業
    經判處有期徒刑1年確定，均非屬司法院釋字第796號解釋意
    旨適用之範圍，縱再犯之預備強盜罪經減刑為有期徒刑6月
    ，惟基於特別預防考量，本部認仍應維持撤銷假釋處分。
  ⒊此有法務部110年2月19日函文及附件在卷可按，並經本院調
    取上開執行指揮書之擄人勒贖案全卷核閱無誤（本院卷第51
    至53、65至81頁），足見法務部認為受刑人於假釋出監後不
    到1年4月內，即結夥3人以上，共犯持兇器再犯與前案擄人
    勒贖罪性質相同之預備強盜罪，顯見該假釋付保護管束不能
    收效，受刑人不能保持善良品行，仍與素行不良之人往還（
    保安處分執行法第74條之2第1款）；亦無服從檢察官及執行
    保護管束者之命令（保安處分執行法第74條之2第2款）；且
    業經起訴判刑1年，參以上開前、後案類型相同，有反覆實
    施相同或類似犯罪之具體情況，而屬情節重大，故撤銷假釋
    換發本件執行指揮書。
  ㈥本院審酌： 
  ⒈受刑人經撤銷假釋之擄人勒贖案（即前案），係由受刑人夥
    同莊士吉等3人，合計4人持刀及鹽酸共犯，且係由受刑人誘
    騙平日熟識之被害人開門而實行擄人勒贖之行為，該案共犯
    之一之莊士吉亦為後案之共犯之一，此有擄人勒贖案判決書
    在卷可佐（原審卷第23至41頁）。上開後案中，受刑人係夥
    同含莊士吉在內之3人，共計4人分持手槍及手銬冒稱警察之
    名為之，因手槍係由莊士吉分持，該案追捕時並未逮捕莊士
    吉，故無當場扣得手槍，無法證明該手槍具有殺傷力，而未
    論槍砲彈藥刀械管制條例之罪，惟受刑人在現場經警表明身
    分欲逮捕時，對持槍在後之莊士吉高喊「開下去、開下去」
    （指開槍之意），顯見受刑人非但在假釋後1年4月內即與前
    案共犯莊士吉組成強盜團體，先偽造證件、攜帶手銬、冒用
    警察名義行之，手段專業，惡性非輕，且兇器亦從短刀升級
    成手槍，該手槍雖未扣案鑑定，然受刑人現場稱「開下去」
    等語，其有殺傷力之可能性甚高，此等情節確實違反保安處
    分執行法第74條之2第1、2款規定情節重大，至為明確。
  ⒉受刑人於假釋期間所犯上開後案之罪名為預備強盜罪，經判
    處有期徒刑1年確定，與其所犯前案懲治盜匪條例之擄人勒
    贖罪，均屬嚴重暴力型犯罪，二者類型相同，結夥人數同為
    4人，甚至共犯結構成員均有莊士吉；再者，前案使用短刀
    及鹽酸，後案使用手槍，足見危害程度升高，以此觀之，受
    刑人對社會危害程度更為升高，已夥同前案共犯莊士吉持槍
    再犯相同之罪，難認有何悛悔情形。準此，從特別預防之考
    量，受刑人顯有再入監執行殘刑之具體情狀，上開撤銷假釋
    之處分並無違法不當，據此換發之本件執行指揮書，亦難認
    有何違誤不當。
  ⒊原審未究明法務部撤銷受刑人假釋之原因，即以受刑人聲明
    異議為有理由，遽行撤銷本件執行指揮書，依上開說明，難
    謂妥適。抗告意旨執以指摘原裁定不當，非無理由，應將原
    裁定撤銷，並駁回聲明異議之聲請。　　
據上論結，應依刑事訴訟法第413條，裁定如主文。
中　　華　　民　　國　　110 　年　　3 　　月　　29　　日
                  刑事第五庭    審判長法　官  黃國永
                                      法　官  蔡川富
                                      法　官  翁世容
以上正本證明與原本無異。
如不服本裁定，應於收受送達後5日內向本院提出再抗告狀。
                                      書記官  顏惠華 
中　　華　　民　　國　　110 　年　　3 　　月　　29　　日